臺灣嘉義地方法院民事判決
110年度朴簡字第210號
原      告  陳孟谷  



訴訟代理人  吳展育律師        
被      告  陳建樺  

訴訟代理人  陳月玲  
被      告  陳信甫  

陳建樺、陳信甫
共同訴訟代理人  奚淑芳律師
                吳書榮律師
上列當事人間遷讓房屋等事件，本院於民國111年9月2日言詞辯
論終結，判決如下：
　　主  文
原告之訴及假執行之聲請均駁回。
訴訟費用由原告負擔。
    事實及理由
一、原告主張：
(一)坐落在嘉義縣○○市○○段000地號土地(下逕稱地號)上之建物
    ，門牌號碼為嘉義縣○○市○○里0鄰○○路○段00巷0號(下稱系爭
    房屋)現由原告與訴外人陳品叡2人共有，有房屋稅籍登記資
    料可佐。　
(二)被告二人為訴外人陳地之胞弟陳保之子(誤載為胞弟)，訴外
    人陳地將系爭房屋無償借予被告2人使用，惟訴外人陳地於9
    8年6月26日死亡，系爭房屋現為原告及訴外人陳品叡所有，
    原告並未同意被告2人繼續使用系爭房屋，被告2人現仍居住
    於系爭房屋，不法占用系爭房屋，故原告訴請被告2人遷出
    系爭房屋。
(三)系爭房屋於111年5月26日至現場履勘時，確認基本結構與嘉
    義縣財政稅務局111年1月28日函附平面圖基本相符，可見勘
    驗的建物即為本件訴訟標的，且系爭房屋所在地確為嘉義縣
    ○○市○○段000地號土地。
(四)依房屋稅籍證明書之記載，系爭房屋之起造人為陳地，即原
    告陳孟谷之父，陳地過世後系爭房屋由原告及其弟陳宣鴻繼
    承，持分比率各2分之1，嗣後陳宣鴻將其持有部分讓與其子
    女陳品叡，系爭房屋始成為由原告與陳品叡共有之狀態。原
    告雖未居住於系爭房屋，然其弟陳宣鴻一家平時仍居住系爭
    房屋南端部分，與房屋稅籍登記資料相為佐證，足證原告起
    訴狀所述陳地曾將建物北端房間借給其弟陳保(即被告之父
    一家使用，建物中央做為神明廳，建物南端房間由陳地之家
    族使用等內容均為真實，系爭房屋確為原告父親所興建之建
    物。)
(五)至於系爭房屋南端相鄰之二樓房屋，並非系爭房屋之一部分
    ，而為另一獨立建物，據履勘照片可知該二樓雖緊鄰系爭房
    屋，但房屋結構並無與系爭建物連結，建物之外觀構造與系
    爭房屋明顯有差異，建物之年份一差距甚遠，故該二樓房屋
    並非本件訴訟標的。
(六)被告雖抗辯系爭房屋是兩造祖父陳寡所建，並由長子陳地與
    次子陳保分別使用各二分之一，嗣後由陳地及陳保分別取得
    事實上處分權。然被告未舉證，難信為真。　　　　　　　
(七)被告2人無正當原因占用系爭房屋，受有相當於租金之不當
    得利，致原告受有損害，從而原告依民法第179條請求返還
    相當於租金之不當得利。參酌土地法第97條第1項、土地法
    施行法第25條、土地法第148條規定，查系爭房屋位於嘉義
    縣太保市中山路，依該地段人車往來頻繁及商家林立，交通
    發達，生活便利，商業狀況蓬勃，鄰近學校，為太保市最為
    熱鬧繁華之位置，且依附近租屋行情，每月租金約新臺幣(
    下同)5,000元。是被告2人無權占用系爭房屋每月受相當租
    金之不當得利數額應以5,000元計算。渠等自105年9月29日
    起至110年9月28日止，無權占用系爭房屋，合計60個月相當
    租金之不當得利，則原告可請求數額為300,000元(計算式：
    5,000×(12×5)=300,000元)，及自民事起訴狀繕本送達之翌
    日起，按年息百分之五計算之利息。基此，自民事起訴狀繕
    本送達之翌日起被告2人按月應給付原告及全體共有人5,000
    元至遷讓返還系爭房屋為止，應有理由。
(八)綜上，原告以民法第767條第1項及179條規定，並聲明：
 1、請求被告2人返還經被告2人占用之嘉義縣水上地政事務所(
    下稱水上地政)民國111年7月1日嘉上地測字第1110004531號
    函所附土地複丈成果圖編號A部分，面積128.15平方公尺(下
    稱附圖編號A)予原告及全體共有人；
 2、應給付原告及全體共有人300,000元，及自民事起訴狀繕本
    送達之翌日起，按年息5%計算之利息及自民事起訴狀送達之
    翌日起至遷讓返還第一項建物之日止，按月應給付原告及全
    體共有人5,000元。 
 3、訴訟費用由被告負擔。
 4、如受有利判決，願供擔保請准宣告假執行。　　
二、被告則以：　　
(一)原告認系爭房屋為原告及訴外人陳品叡2人共用所有，無非
    係以嘉義縣財政稅務局房屋稅籍為其依據。
(二)兩造之祖父陳寡於65年以前就於318地號(先前為466地號)、
    317地號、346地號(先前為466-1地號)上興建系爭房屋(含A
    、B、C三棟房子，其中A一小部分為被告爺爺陳寡所興建，
    大部分為被告父親陳保所興建即附圖編號A)，故上開土地之
    各建物坐落地號、起造時間均不同、起造人、使用人、水電
    錶也有所不同，被告居住之附圖編號A坐落於318地號上，而
    依嘉義縣○○○○○○○○○○○○○○○地○○○○段00000號，現為麻寮段31
    7、346地號，故稅籍申請所載稅籍建物應非附圖編號A。
(三)附圖編號A係兩造之祖父陳寡於65年7月前建造之未保存建物
    ，按未保存建物所有權屬原始出資建造之人取得，稅籍證明
    係稅捐機關課稅證明，並不代表就是擁有所有權或事實上處
    分權，原告以系爭房屋之稅籍證明書納稅義務人為其名義，
    因而認附圖編號A為其所有，不無誤會。
(四)陳寡將系爭房屋建築完成後，陳寡將系爭房屋分別交由長子
    陳地(即原告之父)，次子陳保(即被告二人之父)各使用二分
    之一，而陳寡亦與次子陳保即被告二人家人共同生活，至其
    95年5月16日死亡為止，陳保於94年2月4日死亡後，由被告
    二人繼續占有使用系爭房屋，陳地於98年6月26日死亡後，
    由原告與其胞弟共同使用。　　　　
(五)兩造之祖父陳寡既將系爭房屋建造完成後交由其子陳地、陳
    保各使用二分之一，是其應認為有將建物之事實上處分權各
    讓與陳地、陳保二人分別掌管使用受益，依最高法院69年度
    台上字第696號判決意旨，應認建物之事實上處分權交予陳
    地、陳保二人，從而陳保於陳寡讓與系爭房屋事實上處分後
    ，其對該系爭房屋既取得權利，實質上與所有權人無異，在
    陳保死亡後，被告二人依繼承之法律關係，亦應取得事實上
    處分權，原告雖係在陳地死亡後取得系爭房屋稅籍納稅義務
    人，亦因而喪失原陳保居住之附圖編號A之處分權，而無由
    主張任何權利。
(六)最高法院70年台上字第3760號民事判決意旨亦認房屋稅納稅
    義務人，並非必為房屋所有人，繳納房屋稅之依據，亦非房
    屋所有權之證明，此見解與原告所提出之稅籍證明之備註欄
    特別註明：「一、本資料係由房屋稅籍紀錄表移列，僅供參
    考，不作產權及他項權利證明之用」可相印證，且稅籍證明
    上所載之建物非被告所居住之附圖編號A，故原告無法證明
    對編號A具有所有權或事實上處分權。
(七)依據嘉義縣財政稅務局函覆稅籍證明之系爭房屋為長方形，
    而附圖編號A為多邊形，顯然稅籍證明上之建物並非附圖編
    號A。
(八)附圖編號A之電號早於47年間就已經設立，可證47年間水虞
    厝466地號即有建物存在，而非65年間始為原告父親所興建
    ，且使用之水電錶也是被告名義也非原告名義。　　
(九)設本件原告遷讓房屋之訴有理由，其請求相當租金之不當得
    利，亦與土地法第97條第12項之規定有違，亦應不予允許。
    原告之訴顯無理由，並聲明：原告之訴駁回。　　
三、本院之判斷：
(一)原告主張系爭房屋坐落318地號等情，業據其提出現場照片
    為證，並經本院會同嘉義縣水上地政事務所地政人員至現場
    履勘明確，並囑託該地政事務所測量，有本院勘驗筆錄在卷
    可稽(見本院卷第159頁至第163頁、第221頁至第225頁、第2
    33頁至第263頁)。再自上開本院勘驗筆錄觀之，系爭房屋深
    度約5.4公尺，面寬約17.4公尺，構造為磚造，一字型、一
    層樓平房，稅牌已拆除，系爭房屋中間是公廳，公廳往北的
    範圍目前均由被告使用，被告使用之範圍設有電號00000000
    000、00000000000及水錶5N00000000K號，系爭房屋南端設
    有電錶電號為00000000000號及舊水錶等節及經測量被告使
    用之附圖編號A範圍為128.15平方公尺及被告使用區域非長
    方形，而為多邊形等情，亦有附圖編號A在卷可憑(見本院卷
    第267頁至第268頁)，是上開事實應可認定。
(二)按實體法上之規範可區分為二大類，其一為基本規範或請求
    權規範，另一則為對立規範。凡能於當事人間發生一定之權
    利者，即為基本規範，亦即權利發生規範（或權利根據規範
    ）；而對立規範則包括①權利障礙規範（或稱權利妨害規範
    ）（即指權利成立之初妨礙其權利之效果之規定，如民法第
    71條、第72條、第87條等）。②權利消滅規範（即指實體法
    上使已發生權利歸於消滅之相關規定，如民法第309條、第3
    10條、第334條清償、免除等）。③權利排除規範（或稱權利
    受制規範）（即指實體法上對於權利人之權利行使，得由相
    對人主張一時阻卻或永久阻卻權利行使之規定，如民法第26
    4條、第144條等）。所謂基本規範可理解為實體法上之請求
    權基礎（如民法第767條、第184條等），主張權利存在之人
    ，應就權利發生之法律要件之該當事實為舉證。而於基本規
    範獲證明後，則主張對立規範存在之人，即負有舉證之責任
    。此即舉證責任之基本原則，民事訴訟法第277條之規定，
    亦應本諸上開說明以為解釋。準此而論，原告主張其為系爭
    房屋之所有權人既為被告所否認，原告就其所主張之事實，
    即負有舉證之責。經查：
 1、系爭房屋係坐落於318地號(重測前為水虞厝段466地號)上之
    未保存建物，被告使用之附圖編號A上設有電號00000000000
    (新設電號日期47年12月1日；新設時戶名不明；過戶日期96
    年4月18日；過戶後戶名陳建樺)、00000000000(新設電號日
    期109年9月7日；新設時戶名陳信甫）及水錶5N00000000K號
    (啟用：69年1月17日；新設時用水名義人：陳保；96年04月
    20日過戶(僅次一此)；過戶後新用戶名稱：陳建樺)等節，
    有嘉義縣水上地政事務所110年12月22日嘉上地登字第11000
    08343號函、台灣自來水股份有限公司第五區管理處111年5
    月4日台水五業字第1110007286號函暨附件、台灣電力股份
    有限公司嘉義區營業處111年5月9日嘉義字第1111262738號
    函暨附件(見本院卷第91頁、第209頁至第210頁、第213頁至
    第215頁)，此部分事實堪可認定。
 2、而系爭房屋之門牌號碼為嘉義縣○○市○○里○○路○段00巷0號一
    情，業據原告提出門牌照片可佐(見本院卷第175頁至第179
    頁)，並經函調門牌號碼嘉義縣○○市○○里○○路○段00巷0號之
    房屋稅籍等，房屋稅籍編號為00000000000號，稅籍異動(陳
    地設籍，98年12月10日陳孟谷與陳宣鴻因繼承取得各1/2持
    分，陳孟谷於104年3月3日因二親等間買賣取得1/2持分，賣
    方：陳宣鴻，107年4月13日陳品叡因贈與取得1/2持分，贈
    與人：陳孟谷），此有嘉義縣財政稅務局110年12月17日嘉
    縣財稅房字第1100131267號函暨附件(見本院卷第83頁至第9
    5頁)可證，可知原告確為嘉義縣○○市○○里○○路○段00巷0號建
    物之共有人。
 3、另函調嘉義縣○○市○○里○○路○段00巷0號建物之設籍資料，該
    建物編定房屋稅籍牌號為5179號，構造為磚造、一層樓，長
    為17.40公尺、寬為5.40公尺，面積為93.96平方公尺之長方
    形建築，坐落基地為水虞厝466-1號，房主為陳地等情，此
    有嘉義縣財政稅務局111年1月28日嘉縣財稅房字第11101022
    29號函暨房屋新建暨房屋現值申報書及平面圖在卷可稽(見
    本院卷第123頁至第127頁)。
 4、雖對照上開設籍資料，建物之構造、層數、長寬等節均與本
    院勘驗之系爭房屋相符。然坐落基地、與附圖編號A多邊形
    之外觀輪廓及面積確有不同，況編號A處尚有早於原告陳稱
    建造完成時間之電錶存在及編號A處水電錶均僅有顯示被告
    或被告之父的名稱相關，與通常於建物建造完成後始會申請
    電錶及所申設水電錶應由建物所有人名義申設之常情似有不
    符。
 5、再參以被告陳稱系爭房屋係兩造之祖父陳寡所建，而分由被
    告之父陳保及原告之父陳地所使用，雖被告亦未能舉證系爭
    房屋確係兩造祖父陳寡所建，然其業已提出戶籍謄本(陳寡
    與陳保確為同一戶口，設籍於麻魚寮49號即嘉義縣○○市○○里
    ○○路○段00巷0號)為證(見本院卷第49頁至第53頁)，是應可
    推認定陳寡、陳保及陳地曾同住於嘉義縣○○市○○里○○路○段0
    0巷0號；佐以系爭房屋(非被告使用區域)南端有舊水號5Z00
    00000000(啟用：69年1月17日；新設時用水名義人：陳地；
    無過戶紀錄)一情，此有上開台灣自來水股份有限公司第五
    區管理處111年5月4日台水五業字第1110007286號函暨附件
    、原告陳報狀(見本院卷第229頁)可憑及附圖編號A部分水電
    錶均僅有顯示被告或被告之父的名稱相關等節，確與被告所
    稱系爭房屋係兩造之祖父陳寡所建，而分由被告之父陳保及
    原告之父陳地所使用等情，有部分合致，是原告是否確為系
    爭房屋事實上處分權人，仍有疑義。　
(三)從而，依舉證責任分配之原則，原告既未能舉證證明其為系
    爭房屋之事實上處分權人，應認其訴請被告遷讓編號A之主
    張，並無理由，應予駁回。　
(四)另按無法律上之原因而受利益，致他人受損害者，應返還其
    利益。雖有法律上之原因，而其後已不存在者，亦同，民法
    第179條定有明文。依此規定，不當得利之請求權人得請求
    之範圍，應以對方所受之利益為度。而本件既認定原告既未
    能舉證證明其為系爭房屋之事實上處分權人，應認其所為遷
    讓附圖編號A之主張，並無理由，是並無受損害之情，應認
    其所為依民法第179條不當得利之法律關係，請求相當於租
    金之不當得利為無理由，應予駁回。
四、綜上，原告以民法第767條第1項及179條規定，請求被告2人
    遷讓返還附圖編號A予原告及全體共有人；應給付原告及全
    體共有人300,000元，及自民事起訴狀繕本送達之翌日起，
    按年息5%計算之利息及自民事起訴狀送達之翌日起至遷讓返
    還第一項建物之日止，按月應給付原告及全體共有人5,000
    元，均應予駁回。原告之請求既經駁回，其假執行之聲請亦
    失所附麗，應併予駁回。
五、本件事證已臻明確，兩造其餘攻擊防禦方法及所提證據，經
    本院審酌後，認與本件判決結果無影響，爰不一一贅述，附
    此敘明。
六、訴訟費用負擔之依據：民事訴訟法第78條。
中　　華　　民　　國　　111 　年　　9 　　月　　23　　日
                  臺灣嘉義地方法院嘉義簡易庭
                                  法官　謝其達
以上正本係照原本作成。
如對本判決上訴，須於判決送達後20日內向本庭（嘉義市文化路
308之1號）提出上訴狀（均須按他造當事人之人數附繕本）。如
委任律師提起上訴者，應一併繳納上訴審裁判費。
中　　華　　民　　國　　111 　年　　9 　　月　　23　　日
                                  書記官　李珈慧